臺灣板橋地方法院民事判決　　　　　　　95年度訴字第2362號
原　　　告　永豐商業銀行股份有限公司
法定代理人　盧正昕
訴訟代理人　甲○○
被　　　告　丙○○原名賴思樺.
　　　　　　乙○○
共　　　同
訴訟代理人　邱群傑律師
複　代理人　許卓敏律師
上列當事人間塗銷所有權移轉登記事件，經本院於民國96年6 月
5 日言詞辯論終結，判決如下：
    主  文
原告之訴駁回。
訴訟費用由原告負擔。
  事實及理由
壹、程序方面：
一、原告與建華商業銀行依銀行法第58條及金融機構合併法第5
    條規定聲請合併，並經主管機關核可後，原告為消滅銀行，
    建華商業銀行為存續銀行，合併後存續銀行並更名為「永豐
    商業銀行」之事實，有原告提出行政院金融監督管理委員會
    95年9 月8 日金管銀(六)字第09500346220 號函准文件為證，
    先此指明。
二、按訴狀送達後，原告不得將原訴變更或追加他訴。但有請求
    之基礎事實同一之情形者，不在此限，民事訴訟法第255 條
    第1 項第2 款定有明文。本件原告起訴時備位聲明請求確認
    被告間就如附表所示不動產買賣關係及移轉所有權之物權行
    為應予撤銷，嗣更正該聲明為被告間就如附表所示不動產買
    賣關係及移轉所有權之物權行為應予撤銷，核原告所為訴之
    變更乃屬基於同一基礎事實所為，合於前揭法條規定，應予
    准許，合先敘明。
貳、實體方面：
一、原告主張：
(一)、先位之訴部分：
１、緣訴外人智得國際股份有限公司（下稱智得公司）以訴外人
    張世忠及被告丙○○為連帶保證人於民國94年9 月29日向原
    告借款新臺幣（下同）300 萬元，有借款撥貸書及綜合授信
    約定書為憑。惟智得公司對前開債務本息僅繳至95年6 月29
    日，尚有本金2,294,407 元及至清償日止之利息、違約金未
    償，嗣經原告對告丙○○提起訴訟，並獲臺灣臺北地方法院
    以95年度訴字第9699號清償借款事件受理在案。查系爭如附
    表所示之不動產原登記為被告丙○○所有，詎其為免系爭不
    動產遭原告查封，竟與被告乙○○於95年3 月15日通謀虛偽
    意思表示，以「買賣」之原因辦理移轉登記於其弟即被告乙
    ○○名下，有土地、建物謄本及異動索引可稽。被告間並未
    提出任何有關該買賣之價金往來情形，且被告丙○○本以系
    爭不動產向訴外人上海商業儲蓄銀行辦理之抵押貸款，並未
    因被告等所謂之買賣，而變更其借款債務人與義務人，此亦
    與常情相違，若係以抵押借款為價金之一部分，亦當改變借
    款名義人，蓋如此方足以保障買方之權利，而貸款銀行之權
    利亦得保全，否則若不改變借款名義人，銀行仍須向賣方索
    討，亦違一般金融慣例。
２、民事訴訟法第247 條所謂有受確認判決之法律上利益者，係
    指法律關係存否在當事人間不明確，因其不明確致原告之權
    利或其他法律上之地位有不安之危險，而該不安之危險得以
    確認判決予以除去者而言。準此，本案當事人就系爭不動產
    買賣關係是否存在，於兩造間生有爭執而不明確，致原告之
    法律上地位有不安之危險，而此不安之危險得以確認判決予
    以除去，原告就此提起確認之訴，自有確認判決之法律上利
    益，故原告先位之訴請求權基礎係依據民事訴訟法第247 條
    之規定。另被告摘錄最高法院69年度台上字第3719號部分判
    決，惟原告先位聲明第2 項性質本就係代位被告丙○○行使
    ，與該判決意旨並無違誤。且本件原告先位聲明與其他同類
    案件亦無不同，被告主張顯非有據。
(二)、備位之訴部分：查本件被告丙○○與原告間於94年9 月28日
    所簽訂者，係未定期限之最高限額新台幣1 千萬元之綜合授
    信約定書，保證訴外人智得公司對原告現在及將來所負之債
    務，再按保證契約於當事人雙方就保證契約之內意思表示一
    致即成立，保證債務亦隨著發生。依最高法院93年台上字第
    1517號利決意旨，或依民法第754 條第2 項反面解釋，被告
    丙○○保證債務至遲於94年9 月29日發生；再按最高法院45
    年台上字第1316號判例、88年台上字第3517號判決意旨，雖
    訴外人智得公司於被告間移轉系爭不動產時對原告所負債務
    尚未產生延滯，惟被告丙○○遲於94年9 月29日起即積欠原
    告債務未償，則其債務未償前辦理所有權移轉登記，足致其
    債務不能履行，而被告不能證明二人間確有資金往來，顯屬
    無償行為，倘被告可舉出其資金流向，然被告間係屬姐弟關
    係，自然對彼此財務狀況有一定了解，況且姐弟間罕有買賣
    不動產獲利動機存在，可見被告乙○○對上情知之甚詳，原
    告自得依民法第244 條規定聲請撤銷之，並訴請塗銷其所有
    權移轉登記。再被告丙○○主張移轉系爭不動產有獲得價金
    可供清償債務，而不生損害原告債權之結果，則被告丙○○
    應先就獲得價金之部分舉證。
(三)、聲明：
１、先位聲明：
    (1)、確認被告間就如附表所示不動產買賣關係不存在。
    (2)、被告乙○○應塗銷前項不動產所有權移轉登記。
    (3)、訴訟費用由被告連帶負擔。
２、備位聲明：
    (1)、被告間就如附表所示不動產買賣關係及移轉所有權之物
        權行為應予撤銷。
    (2)、被告乙○○應塗銷前項不動產所有權移轉登記。
    (3)、訴訟費用由被告連帶負擔。
二、被告主張：
(一)、就原告先位之訴部分：
１、原告援引民事訴訟法第247 條規定為其請求權基礎，然該條
    規定非請求權，故原告尚未合法表明其請求權基礎。又第三
    人主張表意人與相對人通謀而為虛偽意思表示，該第三人應
    負舉證之責，最高法院47年台上字第29號民事判例揭示其旨
    ，是原告自應先就被告乙○○知悉被告丙○○非真意與之買
    賣不動產，且與被告丙○○間就該非真意之意思表示達成合
    意為證明。再按，確認法律關係存否之訴，須原告主張之法
    律關係，現在存在與否不明確，致其在法律上之地位，有不
    安之狀態存在，而能以確認判決將之除去者，始得謂有受確
    認判決之法律上利益，揆諸最高法院69年度台上字第3719號
    民事判決意旨，原告既以自已名義請求被告乙○○塗銷所有
    權移轉登記，其訴顯然無理由，其請求確認被告間買賣關係
    不存在之訴，自無即受確認判決之法律上利益，且無權利保
    護必要，應予駁回。
２、被告二人係於94年12月12日簽訂不動產買賣契約書，約定由
    被告乙○○向被告丙○○購買系爭不動產，總價595 萬元，
    第一期款115 萬元至遲於94年12月30日前支付、第二期款60
    萬元在95年1 月24日前支付、其餘420 萬元為承受被告丙○
    ○銀行貸款，其付款明細如下：
    (1)、第一期款115 萬元，被告乙○○在簽約當日即自其本人
        中國信託銀行000000000000號轉帳 617,754元至被告丙
        ○○中國信託000000000000號帳戶及另支付現金32,246
        元，共支付65萬元予被告丙○○；同年19日及29日各轉
        帳20萬元及30萬元，計支付115 萬元，有被告二人存摺
        影本、中國信託銀行出具之轉帳證明書為據。
    (2)、第二期60萬元，被告乙○○亦係以上開同一帳戶分別於
        95年1 月2 日、11、18、23、24日各轉帳10萬、20萬、
        10萬元、10萬元、10萬元等至被告丙○○上開同一帳戶
        ，計支付60萬元，此亦有中國信託銀行出具之轉帳證明
        書為據。
    (3)、以上各期收款，另由被告丙○○在不動產買賣契約書末
        頁簽收足茲為證，又被告乙○○就系爭不動產之銀行貸
        款，目前本息仍由被告乙○○按月以轉帳支付，迄未間
        斷。
    (4)、綜上，被告二人間之不動產買賣契約已依約履行，且有
        憑證，契約為真正無誤，原告僅以被告二人為手足關係
        率認該買賣契約係通謀虛偽意思表示，顯有誤會。
(二)、就原告備位之訴部分：按債權人行使民法第244 條規定之撤
    銷權，以債務人之行為有害及債權為其要件之一。此所謂害
    及債權，乃指債務人之行為，致積極的減少財產，或消極增
    加債務，因而使債權不能獲得清償之情形；再者，提起撤銷
    債務人詐害行為之訴，必須有保全之必要，始得為之，又最
    高法院48年台上字第338 號、51年台上字第302 號民事判例
    著有先例。本件被告賴薇萱縱有出賣系爭不動產予被告乙○
    ○之情事，但因出售獲得買賣價款，足供清償連帶保證債務
    ，並無損害原告之情事，況如被告丙○○清償債務，減少負
    債，則對原告之普通債權人而言，增加受償機會，更難謂為
    詐害行為，殊不得僅因被告二人為至親姐弟即指為損害債權
    。而被告丙○○對主債務人智得公司之連帶保證債務，縱使
    在智得公司向原告借款時即已發生，然被告二人簽訂買賣契
    約時，智得公司尚繳息還款正常，原告更須舉證被告間之買
    賣契約有害及債權。又原告雖引最高法院45年台上字第1316
    號及88年台上字第3517號判決，主張依民法第244 條之適用
    餘地，但被告間移轉所有權登記係依有償之買賣契約，並非
    原告主張之無償行為，即本件與上開判例、判決所指之情形
    容有不合，原告之主張自無理由。聲明：請求駁回原告之訴
    ，訴訟費用由原告負擔。
三、兩造不爭執之事項：
(一)、被告丙○○因擔任訴外人智得國際股份有限公司之連帶保證
    人，故就主債務人負欠原告之債務（尚餘2,294,407 元），
    同負連帶清償之責，是屬原告之債務人等情；並有原告所提
    出綜合授信約定書、借款撥貸書在卷可佐。
(二)、如附表所示不動產原登記於被告丙○○名下；嗣於95年3 月
    15 日 以買賣為登記原因移轉登記至被告乙○○名下；並有
    土地及建物登記謄本各一份在卷可佐。
(三)、訴外人智得國際股份有限公司係於95年6 月29日月始違約未
    遵期繳納積欠原告之借款。
四、先位方面：
(一)、按法律關係之存否不明確，致原告在私法上之地位有受侵害
    之危險，而此危險得以對於被告之確認判決除去之者，即得
    依民事訴訟法第247 條規定提起確認之訴。「所謂即受確認
    判決之法律上利益，係指因法律關係之存在否不明確，原告
    主觀上認其在法律上之地位有不妥之狀態存在，且此種不妥
    狀態，能以確認判決將之除去者而言，若縱經法院判決確認
    ，亦不能除去其不妥之狀態者，即難認有受確認判決之法律
    上利益。」又「法律關係之存在否不明確，致原告在私法上
    之地位有受侵害之危險，而此危險得以對於被告之確認判決
    除去之者，即得依民事訴訟法第247 條之規定提起確認之訴
    。」最高法院52年台上字第1237號、1922號著有判例可參。
    本件原告為被告丙○○及訴外人智得國際股份有限公司之債
    權人，有原告提出之綜合授信約定書、借款撥貸書可參，且
    為被告所不爭執，堪信為真。又系爭房屋土地，原為被告丙
    ○○所有，嗣以買賣為原因，移轉登記為被告乙○○所有，
    有原告提出之系爭不動產謄本可稽，且為兩造所不爭執，則
    系爭房地之買賣法律關係存否不明確，致原告在私法上之地
    位有受侵害之危險，而此危險得以對於被告之確認判決除去
    之是，原告主張代位被告丙○○提起本件確認之訴，尚屬有
    據，合先敘明。
(二)、原告主張：被告於95年3 月間基於通謀虛偽意思表示而為如
    附表所示不動產所買賣債權及物權契約，是原告得代位被告
    丙○○訴請被告乙○○塗銷已為之移轉登記等情。被告則以
    彼等間之買賣並無虛偽等語為辯。經查：按第三人主張表意
    人與相對人通謀而為虛偽意思表示者，該第三人負舉證之責
    （最高法院48年台上字29號判例意旨參照）。查原告主張：
    被告間就如附表所示不動產之買賣係基於通謀虛偽意思而為
    等情，既為被告所否認，自應由原告就前開利己主張負舉證
    之責。惟就此部分原告並未提出任何證據以供本院審酌，單
    執被告間並未提出任何有關該買賣之價金往來情形，且被告
    丙○○本以系爭不動產向訴外人上海商業儲蓄銀行辦理之抵
    押貸款，並未因被告等所謂之買賣，而變其借款債務人與義
    務人，此與常情相違云云，惟查，被告乙○○已提出其支付
    系爭房地買賣價金之銀行及資金往來資料，而被告丙○○因
    向上海銀行借款，故提供系爭房地為上海銀行所設定之抵押
    權，雖未因系爭不動產所有權有轉讓情形，而變換該筆借款
    之債務人為被告乙○○，然此為被告間之任意約定，並無法
    逕為原告前開主張為真正之推論。基上，原告既未能舉證證
    明被告間有通謀虛偽意思表示之情事存在，本院自難認原告
    前開主張為真正。從而，原告提起本件確認之訴，請求確認
    被告間就系爭不動產所為買賣債權及物權行為不存在；再依
    民法第242 條、第767 條規定訴請被告乙○○塗銷已為所有
    權移轉登記，於法均有未合，應予駁回。
五、原告先位聲明之請求既為無理由，即應就原告備位聲明之請
    求部分續予審酌。原告主張：被告間就附表所示不動產所為
    買賣債權及物權行為，被告不能證明二人間確有資金往來，
    顯屬無償行為，倘被告可舉出其資金流向，然被告間係屬姐
    弟關係，自然對彼此財務狀況有一定了解，被告於行為時明
    知有損害及原告之權利，已符合民法第244 條要件，原告自
    得訴請撤銷之，併請求被告乙○○塗銷已為所有權移轉登記
    。被告則否認所為之不動產移轉行為為無償行為，且有何該
    當民法第244 條第2 項得撤銷事由之情。是本件之爭點即在
    於：被告間就系爭不動產之移轉登記行為究為無償或有償行
    為？原告訴請撤銷被告上開所為之所有權移轉行為有無理由
    ？茲析述如次。
(一)、被告間就附表所示系爭不動產之移轉行為乃有償行為：經查
    被告間成立系爭不動產買賣契約，業據其提出不動產買賣契
    約書、中國信託銀行之轉帳證明書等件為證，又經本院函查
    被告乙○○於台北富邦商業銀行之帳戶，未見其有不正常資
    金之往來，是被告稱其系爭不動產之移轉行為乃有償行為應
    屬可信。
(二)、原告並未舉證證明被告間移轉系爭房地之行為有害原告之債
    權：本件原告又主張被告等所為之買賣為詐害原告債權之行
    為，但亦為被告所否認。按「債務人所為之有償行為，於行
    為時明知有損害於債權人之權利者，以受益人於受益時亦知
    其情事者為限，債權人得聲請法院撤銷之。」，民法第244
    條第2 項定有明文。又民法第244 條規定所謂有害於債權，
    係指債務人所為之無償或有償行為，致其責任財產減少，使
    債權不能或難以獲得清償之狀態而言，且有害於債權之事實
    ，須於行為時即已存在。本件被告間移轉系爭不動產之原因
    行為既存有對價，自屬有償行為，已如前述。參以被告丙○
    ○於95年3 月間移轉系爭房地予時，其所為移轉系爭房地之
    行為，固有減少其資產，然其同時向被告乙○○除債務承擔
    部分外尚取得175 萬元款項，可供其清償債務，則被告間上
    開移轉房地之行為，是否即使原告之債權難以實現，要屬有
    疑。縱認系爭房地之移轉行為確有害及原告之債權，依民法
    第244 條第2 項規定，原告亦須舉證證明被告乙○○於受益
    之時，即明知上開行為有害於原告之債權。甚且系爭不動產
    經原告提出鑑定機關鑑價之結果，鑑定總價額 5,601,200元
    ，有鑑定報告一份附卷可憑。而被告間所為有償行為之對價
    ，與上開鑑定價額相當，是否有害及原告之債權，亦非無疑
    ，原告亦未提出證據以佐被告於前開移轉行為時「明知損及
    債權人之權利」，準此，亦難認被告間移轉行為有何該當民
    法第244 條第2 項構成要件之情事。綜上，原告主張被告二
    人間就系爭不動產所為買賣之行為乃屬無償行為，不足採信
    ，原告亦未證明被告二人間移轉系爭不動產所有權之行為有
    害原告之債權，從而，原告依據民法第244 條規定，請求撤
    銷被告二人間就系爭不動產所為買賣行為及所有權移轉登記
    行為，並請求被告乙○○將系爭不動產之移轉登記塗銷，自
    非有理由，應予駁回
六、本件事證已臻明確，兩造其餘主張及攻擊防禦方法與證據，
    經本院斟酌後，與本件判決結果已不生影響，故不一一論列
    ，附此敘明。
七、結論：原告之訴為無理由，依民事訴訟法第78條，判決如主
    文
中　　華　　民　　國　　96　　年　　6 　　月　　29　　日
                  民事第三庭    法　官　邱育佩
以上正本係照原本作成。
如對本判決上訴，須於判決送達後20日內向本院提出上訴狀。
中　　華　　民　　國　　96　　年　　6 　　月　　29　　日
                            書記官　王苑琦
